【裁判字號】    97,訴,783
【裁判日期】    970530
【裁判案由】    塗銷所有權移轉登記    等
【裁判全文】
臺灣高雄地方法院民事判決               97年度訴字第783號
原      告  聯邦商業銀行股份有限公司
法定代理人  甲○○
訴訟代理人  己○○
            戊○○
被      告  丙○○○
            乙○○
            丁○○
上列當事人間塗銷所有權移轉登記事件，本院於民國97年5 月28
日言詞辯論終結，判決如下：
    主  文
被告就坐落高雄縣大社鄉○○段第八六０之三號土地及其上建號
第七二三號即門牌號碼：高雄縣大社鄉○○路十四之二號建物於
民國九十六年七月十三日所為之贈與行為（登記原因為買賣）及
高雄縣仁武地政事務所以民國九十六年八月三日仁登字第七三四
八０號收件於民國九十六年八月七日所為之所有權移轉行為均應
予撤銷。
被告丙○○○應將前項不動產所有權移轉登記予以塗銷。
訴訟費用由被告負擔。
    事實及理由
壹、程序部分
一、本件被告丙○○○經合法通知，未於言詞辯論期日到場，核
    無民事訴訟法第386 條所列各款情形，爰依原告之聲請，由
    其一造辯論而為判決。
二、按訴狀送達後，原告不得將原訴變更或追加他訴。但有下列
    各款情形之一者，不在此限：「‧‧‧二、請求之基礎事實
    同一者‧‧‧」，民事訴訟法第255 條第1 項第2 款定有明
    文。查：原告起訴聲明為「被告就坐落高雄縣大社鄉○○段
    第860 之3 號土地及其上建號第723 號即門牌號碼：高雄縣
    大社鄉○○路14-2號建物於民國96年7 月13日所為之贈與行
    為應予撤銷」，嗣原告追加訴之聲明，請求「被告間就原訴
    之聲明所示之不動產，於96年8 月7 日所為之所有權移轉行
    為，應予撤銷」，觀所追加之聲明，均係基於詐害債權而依
    民法第244 條之法律關係請求，前後聲明其基礎事實同一，
    依民事訴訟法第255 條第1 項第2 款規定，尚無不合，應予
    准許。
貳、實體部分
一、原告主張：被告乙○○於93年11月12日向原告申辦現金卡使
    用，惟未依約還款，迄今尚有新台幣（下同）225,560 元，
    及自其中223,563 元自96年6 月18日起至清償日止，按年利
    率20% 計算之利息。被告丁○○則分別於90年12月23日、93
    年12月16日向原告申辦信用卡及現金卡使用，亦未依約還款
    ，信用卡部分計有183,933 元，及自96年4 月27日起至清償
    日止，按年利率19.71%計算之利息，暨7,500 元之違約金未
    清償；現金卡部分則有439,480 元及自95年11月15日起至同
    年12月14日止，按年利率18.25%計算之利息，自同年12月15
    日起至清償日止，按年利率20% 計算之利息未清償。詎被告
    乙○○、丁○○為脫產，竟於96年8 月7 日，以買賣為原因
    ，將其等所有坐落在高雄縣大社鄉○○段860-3 號土地及其
    上建號723 號門牌號碼為高雄縣大社鄉○○路14之2 號建物
    （下稱系爭不動產）之所有權全部，移轉登記予被告丙○○○，實際上被告丙○○○並未支付價金，被告間非因買賣而
    移轉系爭不動產，僅屬贈與之無償行為。又被告乙○○名下
    固尚有坐落在高雄市○○區○○段215-3 地號、權利範圍萬
    分之623 之土地暨其上門牌號碼高雄市楠梓區○○○街2樓
    之11及2 樓之3 、權利範圍均為全部之建物，然上述不動產
    已設定高額抵押權，執行已無實益。被告間上開移轉系爭不
    動產所有權之無償行為，已使被告乙○○、丁○○陷於無資
    力狀態，害及原告之債權，爰依民法第244 條第1 項、第4
    項規定，聲明請求：(一)撤銷被告間就系爭不動產所為之債權
    行為及移轉登記之物權行為，均應予撤銷。(二)被告丙○○○
    應塗銷系爭不動產之所有權移轉登記。
二、(一)被告丙○○○未到庭，亦未以書狀作何聲明或陳述。(二)被
    告乙○○及丁○○則以：系爭不動產係以因被告丙○○○曾
    多次借款予被告乙○○，始將將系爭不動產移轉登記予被告
    丙○○○作為抵償，故渠等間確為買賣關係而非贈與關係等
    語，資為抗辯，並均聲明：原告之訴駁回。
三、兩造爭執及不爭執之事項：
  (一)不爭執部分：
  1.被告丁○○於93年12月16日向原告申辦現金卡使用，未依約
    還款，計有439,480 元及自95年11月15日起至同年12月14日
    止，按年利率18.25%計算之利息，自同年12月15日起至清償
    日止，按年利率20% 計算之利息未清償等情，經本院鳳山簡
    易庭以96年度鳳簡字第1992號判決確定。
  2.被告乙○○及丁○○於96年8 月7 日，以買賣為原因，將系
    爭不動產之所有權全部，移轉登記予被告丙○○○。
  3.被告乙○○名下尚有坐落在高雄市○○區○○段215-3 地號
    及其上建號300 號即門牌號碼高雄市楠梓區○○○街2 樓之
    11建物，上開房地有設定最高限額抵押權60萬元予原告。
  4.被告乙○○名下尚有坐落在高雄市○○區○○段215-3 地號
    及其上建號320 號（即門牌號碼高雄市楠梓區○○○街2 樓
    之3） 建物，上開房地有設定最高限額抵押權84萬元及予高
    雄市第三信用合作。
  (二)爭執部分：
  1.被告間移轉系爭不動產所有權之行為，屬買賣有償行為或贈
    與無償行為？
  2.如屬無償行為，是否有害及原告之債權？
四、本院判斷如下：
  (一)被告間移轉系爭不動產所有權之行為，屬買賣有償行為或贈
    與無償行為？
  1.原告就其主張之上開借貸、未繳本息及移轉登記等事實，已
    提申請書、財政部高雄市國稅局財產歸屬資料清單、土地、
    建物登記謄本、異動索引、國民現金貸款交易明細查詢、卡
    戶本金利息及相關費用查詢及分期未入帳查詢、本院鳳山簡
    易庭96年度鳳簡字第1992號宣示判決筆錄、本院民事判決確
    定證明書、民事起訴狀及約定書等資料為證（見本院卷第7-
    18頁、第33-37 頁、第42-48 頁、59-66 頁），並經本院依
    職權函查系爭不動產之上開移轉登記資料查閱屬實，有高雄
    縣仁武地政事務所97年4 月21日仁地所一字第0970003486號
    函及所附仁登字第73480 號資料（下稱系爭登記資料）附卷
    可稽（見本院第67-84 頁）。
  2.被告乙○○、丁○○於96年8 月7 日將系爭不動產以買賣為
    原因移轉登記予其母即被告丙○○○，符合二親等內親屬，
    依遺產及贈與稅法第5 條第1 項規定以贈與論，雖登記原因
    為買賣，但被告丙○○○迄今未能提出支付價金之證明，是
    渠等移轉系爭不動產之原因是否係因買賣而非贈與云云，自
    有可疑。再者，被告乙○○雖抗辯系爭不動產係因先前被告
    丙○○○有借貸伊數10萬元，始將系爭不動產登記予被告丙○○○云云。惟：(1)被告乙○○迄未提出證據證明被告林陳
    玉葉確由借貸伊數10萬元之事實。(2)參以被告乙○○亦不否
    認被告林陳玉葉，於96年7 月13日即系爭不動產之買賣契約
    記載日期之前或之際，並未交付伊或被告丁○○扣除上述數
    10萬元借款以外之買賣價款予渠等之情，此顯與不動產一般
    買賣交易情況不同，益徵系爭不動產應非被告林陳玉葉向被
    告乙○○及丁○○購買自明。(3)又被告乙○○及丁○○於93
    年12月20日，以系爭不動產向台灣中小企業銀行設定最高限
    額258 萬元，共借款213 萬元，被告丁○○另欠信用卡債務
    18,930元，而上述2 筆債務於97年5 月14日全部清償完畢，
    是台灣中小企業銀行於同年月16日核發清償證明，辦理系爭
    不動產塗銷登記一事，有台灣中小企業銀行仁大分行97仁大
    字第00110 號函可憑（見本院卷第120 頁），核與被告乙○○：伊將系爭不動產過戶予被告林陳玉葉後，被告林陳玉葉
    有以系爭不動產辦理貸款，代伊償還債務等語相符（見本院
    卷第125 頁）。是此，被告係於96年7 月簽訂系爭不動產買
    賣契約，並於96年8 月間辦理移轉登記，然渠等辦理系爭不
    動產移轉登記時，系爭不動產其上仍設定上述258 萬元最高
    限額抵押權尚未塗銷，惟一般不動產交易買賣，應係在辦理
    過戶登記之同時或之前，買賣雙方會辦理塗銷抵押權登記，
    以保障買方之權益，亦即在尚未塗銷最高限額抵押權設定之
    情況下，系爭不動產恐因被告乙○○及丁○○未清償債務，
    而遭台灣中小企業銀行聲請拍賣，致被告丙○○○權利受損
    。然如前述，被告林陳玉葉除無支付價金予被告乙○○及丁○○外，亦無要求被告乙○○及丁○○須辦理塗銷最高限額
    抵押權登記之情，足認被告乙○○及丁○○上開辯解，顯常
    情有違，應屬無據。(4)此外，被告林陳玉葉為輕度肢障，有
    中華民國身心障礙手冊在卷可稽（見本院卷第129 頁），且
    經本院調取被告林陳玉葉最近5 年財產所得明細，發現其最
    近5 年（91-96 年）薪資所得分別為48,000元、0 元、0 元
    、42,028元、12,3 83 元及0 元，此有稅務電子閘門財產所
    得調件明細表在卷可稽（見本院卷第130-136 頁），再扣除
    必要生活支出，依常情判斷，實難想像被告林陳玉玉葉有購
    買系爭不動產之資力。(5)綜上，是被告乙○○及丁○○空言
    抗辯系爭不動產由被告林陳玉葉出資購買，實際上應屬被告
    林陳玉葉所有云云，不足採信。是此，堪認被告乙○○及丁○○係將系爭不動產無償贈與被告林陳玉葉自明。
  (二)上述無償贈與行為，是否有害及原告之債權？
  1.經本院依職權調閱被告乙○○及丁○○之財產資料及所得審
    閱之結果，其等於96年間分別有所得48元及110,257 元；被
    告乙○○雖有土地1 筆（即高雄市○○區○○段215-3 地號
    ），房屋2 筆（門牌號碼高雄市楠梓區○○○街2 樓之3及2
    樓之11），合計總價值約481,550 元，此有稅務電子閘門財
    產所得調件明細表在卷可證（見本院卷第103-105 頁）。然
    依原告所提出之土地、建物登記謄本，高雄市○○區○○段
    215-3 地號土地分別設定最高限額抵押權60萬元及84萬元予
    原告及高雄市第三信用合作社；門牌號碼高雄市楠梓區○○○街2 樓之11建物，有設定最高限額抵押權60萬元予原告；
    門牌號碼高雄市楠梓區○○○街2 樓之3 建物，有設定最高
    限額抵押權84萬元予高雄市第三信用合作社，又被告乙○○
    及丁○○迄今尚積欠原告房貸及信用卡債務本金共1,607,72
    7 元；另被告乙○○及丁○○尚積欠高雄市第三信用合作社
    共473,596 元，亦有原告民事陳報狀及高雄市第三信用合作
    社97年5 月28日高三信交秘文字第1231號函等資料可證（見
    本院卷第115-117 頁及第121 頁）。準此，被告乙○○及丁○○現有之財產，如加計其所負擔之債務，顯不足以清償原
    告之上開債權，故被告3 人就系爭不動產所為之無償贈與行
    為顯已損害原告之債權。是以，原告基於債權人之地位，主
    張行使民法第244 條之撤銷權，請求將被告間就系爭不動產
    所為之贈與行為及所有權移轉行為撤銷，並命被告丙○○○
    將上開所有權移轉登記予以塗銷，自屬有據。
五、綜上所述，原告主張被告間就系爭不動產以買賣為原因之移
    轉行為，應認為無償行為，且有害及債權，應屬可採；是原
    告本於民法第244 條第1 項、第4 項規定，請求判決被告間
    就系爭不動產所為以「買賣」為原因（實際應為贈與）移轉
    原因之債權及物權行為均應撤銷，及被告丙○○○應將於96
    年8 月7 日所為之所有權移轉登記予以塗銷，為有理由，應
    予准許。
六、據上論結，原告之訴為有理由，依民事訴訟法第385 條第1
    項前段、第78條、第85條第1 項，判決如主文。
中    華    民    國    97    年    5     月    30    日
                  民事第四庭    法  官  張茹棻
正本係照原本作成。
如不服本判決，應於送達後20日內，向本院提出上訴狀並表明上
訴理由，如於本判決宣示後送達前提起上訴者，應於判決送達後
10日內補提上訴理由書（須附繕本）。
中    華    民    國    97    年    5     月    30    日
                                書記官  黃美秀


司法院資訊處製作；財團法人民間司法改革基金會備份。
